---
title: "Análisis de Temperaturas Globales en México"
author: "Jimena Hernández Vargas"
date: "2025-05-23"
output: pdf_document
---

```{r setup, include=FALSE}
knitr::opts_chunk$set(echo = TRUE)
library(dplyr)
library(ggplot2)
library(readr)
library(lubridate)
library(knitr)
```

# Introducción

En este informe se analiza el cambio de temperatura a lo largo del tiempo en México, utilizando datos históricos de temperaturas globales por país. El objetivo es observar tendencias y posibles señales del cambio climático, explorando visualmente los datos y realizando un análisis exploratorio simple. 

# Exploración y limpieza de datos

Primero, cargamos el conjunto de datos y filtramos la información únicamente para México:

```{r cargar-datos}
datos_csv <- file.choose()
temperaturas <- read_csv(datos_csv)

mexico <- temperaturas %>% 
  filter(Country == "Mexico") %>% 
  mutate(dt = as.Date(dt),
         year = year(dt)) %>% 
  filter(!is.na(AverageTemperature))
```

resumen general del dataset:

```{r resumen}
summary(mexico)
glimpse(mexico)
```

Agrupamos por año para facilitar el análisis:

```{r agrupar-anual}
mexico_anual <- mexico %>% 
  group_by(year) %>% 
  summarise(avg_temp = mean(AverageTemperature, na.rm = TRUE))
```

# Visualización y análisis

## Temperatura media anual en México a lo largo del tiempo

```{r grafico1}
ggplot(mexico_anual, aes(x = year, y = avg_temp)) +
  geom_line(color = "tomato") +
  geom_smooth(method = "loess", se = FALSE, color = "blue") +
  labs(title = "Temperatura promedio anual en México",
       x = "Año",
       y = "Temperatura promedio (°C)") +
  theme_minimal()
```

*Comentario:* En esta gráfica se puede ver que la temperatura promedio en México ha ido aumentando, especialmente en las últimas décadas. Aunque hay variaciones de un año a otro, la tendencia general muestra un calentamiento progresivo.

## Distribución de la temperatura por década

```{r grafico2}
mexico <- mexico %>% 
  mutate(decade = floor(year / 10) * 10)

mexico_decada <- mexico %>% 
  group_by(decade) %>% 
  summarise(avg_temp = mean(AverageTemperature, na.rm = TRUE))

mexico %>% 
  ggplot(aes(x = factor(decade), y = AverageTemperature)) +
  geom_boxplot(fill = "lightblue") +
  labs(title = "Distribución de temperatura promedio por década",
       x = "Década",
       y = "Temperatura promedio (°C)") +
  theme_minimal()
```

*Comentario:* Aquí se observa que las décadas más recientes han tenido temperaturas más altas en promedio. Además, la dispersión parece disminuir, lo que sugiere menos variabilidad, aunque con valores más altos.

# Conclusiones

A través de este análisis se puede observar un aumento progresivo en la temperatura promedio en México. Esto respalda la preocupación sobre el cambio climático y sus efectos a nivel nacional. Una línea futura de análisis podría ser comparar estos datos con otros países o incorporar datos de precipitación y eventos climáticos extremos.

---
